臺灣板橋地方法院民事判決　　　　　　 100年度訴字第1346號
原　　　告
即反訴被告　陳忠涵
訴訟代理人　蕭琪男律師
被　　　告
即反訴原告　蔡依礽
訴訟代理人　李基益律師
上列當事人間請求返還所有物事件，本院於民國100 年11月3 日
言詞辯論終結，判決如下：
    主      文
被告應將如附表所示之土地及其上建物返還原告。
訴訟費用由被告負擔。
反訴原告之訴駁回。
反訴訴訟費用由反訴原告負擔。
    事實及理由
壹、本訴部份：
一、原告起訴主張：
  (一)原告為投資法拍屋，先於民國99年3 月11日前幾日徵得被告
    及訴外人即原告之子陳宏榮同意，借用渠等名義為投標人，
    標得新北市○○區○○段122 地號土地暨其上門牌號碼新北
    市○○區○○街107 巷21弄16號三樓建物（下稱系爭潭興街
    房地），復於同年4 月27日前幾日徵得被告同意後，借用被
    告名義為投標人，標得桃園縣龜山鄉○○段642 地號土地暨
    其上門牌號碼桃園縣龜山鄉○○路○段161號六樓之3建物（
    下稱系爭萬壽路房地），且均以被告為登記名義人。前開登
    記原因分別為「買賣」、「拍賣」，然保證金、得標金、房
    屋稅等均由原告繳納，且系爭潭興街房地現由原告居住，系
    爭萬壽路房地則由陳宏榮居住，被告僅係借名契約之出名者
    ，非實際買受人，又兩造間曾為同居男女朋友，自有信任關
    係，且原告並無使被告取得實質所有權之意。
  (二)被告並無固定收入，僅偶爾以道士助理工作，獲新臺幣（下
    同）1,000元至2,000元不等少許報酬，其歷年所得低於基本
    生活費用，名下唯一不動產亦經假扣押在案，兩造同居期間
    ，被告生活費、學費、勞健保費、郵局及南山人壽保險費等
    均由原告繳納，前開郵局保險之受益人亦曾指定為原告，原
    告並曾為被告房屋租賃契約之連帶保證人，可見兩造並非合
    夥關係，被告亦無資金可供出資，其辯稱之650 萬元係原告
    於95年6 月23日以系爭潭興街房地向新竹國際商業銀行股份
    有限公司（下稱新竹商銀）貸得作為房地產投資之用。至被
    告所舉原告自書遺囑與合夥無涉，況被告之遺囑亦提及所有
    財產由原告單獨全部繼承，另被告雖曾以其名義於聯邦銀行
    股份有限公司（下稱聯邦銀行）開戶，惟因債信不良，取得
    之貸款成數不高，其於該行之帳戶存摺、印章等，迄今仍由
    原告持有、保管，帳戶內資金進出亦由原告控管，故被告既
    主張兩造間存有合夥關係，應當就此負舉證責任。
  (三)系爭潭興街房地因價值較高，原告乃借用其子陳宏榮名義取
    得1％ 、被告取得99％之方式投標，如此最終登記原因將以
    「買賣」呈現，而非「拍賣」，不致影響後續買家承買意願
    ，故本件確為借名登記契約，原告爰以起訴狀繕本送達被告
    為終止借名契約之意思表示，請求被告返還系爭房地，並移
    轉登記予原告等語，並聲明如主文第1項所示。
二、被告則以：
  (一)兩造於95年初互約出資各50萬元，合夥經營投資法拍屋標售
    及其他不動產投資生意，雙方約定由被告負責市場調查、看
    屋、估價、裝修、銷售事宜，原告負責法拍屋投標、登記、
    記帳與資金管理等事宜，截至100年5月10日雙方至少共同合
    作買賣50筆法拍屋，期間因房屋貸款需求，遂分由兩造、陳
    宏榮及原告之配偶吳佳慧等人輪流擔任投資標的之登記名義
    人，且因雙方出售餘款皆投入新標的之價金或其他裝潢等成
    本費用，故兩造未曾就獲利分拆盈餘，復為免他方往生致繼
    承人無端繼承實質上屬於合夥財產之遺產，遂各自書立遺囑
    表明由他方繼承半數，並交付對方留存。嗣於99年間被告要
    求拆夥，請求原告提出帳目明細俾利分派合夥獲利遭拒，兩
    造遂達成由被告取得系爭潭興街房地及萬壽路房地之真正所
    有權，及被告不得再就合夥財產主張其他權利之協議，惟原
    告未依該協議履行，且隱瞞前開合夥及拆夥協議，佯稱系爭
    房地純屬借名登記，殊違法悖理等語置辯，並聲明：原告之
    訴駁回。
三、兩造所不爭執之事實：
  (一)坐落在新北市○○區○○段122地號土地（權利範圍1/80）
    、496建號建物（門牌號碼：新北市○○區○○街107巷21弄
    16號3樓）及坐落於桃園縣龜山鄉○○段642地號土地（權利
    範圍48/100000 ）、1756建號建物（門牌號碼：桃園縣龜山
    鄉○○路○段161號6樓之3）之所有權登記名義人為被告蔡依
    礽。
  (二)兩造原為同居之男女朋友關係，原告曾於96年3 月30日簽立
    自書遺囑予被告蔡依礽，被告蔡依礽並曾於同年月31 日 簽
    立自書遺囑予原告陳忠涵。
四、本件爭點厥為系爭潭興街及萬壽路房地是否為原告陳忠涵借
    用被告蔡依礽之名義登記？茲分述如下：
  (一)按稱「借名登記」者，謂當事人約定一方將自己之財產以他
    方名義登記，而仍由自己管理、使用、處分，他方允就該財
    產為出名登記之契約，其成立側重於借名者與出名者間之信
    任關係，在性質上應與委任契約同視，倘其內容不違反強制
    、禁止規定或公序良俗者，固應賦予無名契約之法律上效力
    ，並類推適用民法委任之相關規定，其內部間仍應承認借名
    人為真正所有權人，有最高法院98年度台上字第990 號、99
    年度台上字第2448號著有裁判闡釋甚明。又當事人主張有利
    於己之事實者，就其事實有舉證之責任。但法律別有規定，
    或依其情形顯失公平者，不在此限，民事訴訟法第277 條定
    有明文。原告主張兩造間就前揭系爭不動產有借名契約關係
    存在，然為被告所否認，此有利於原告之事實，參酌前揭說
    明，自應由原告負舉證責任。
  (二)經查：系爭潭興街及萬壽路房地係透過法院拍賣程序取得，
    雖以被告為登記名義人，然保證金、得標金、房屋稅等均由
    原告繳納，且系爭潭興街房地現由原告居住，系爭萬壽路房
    地則由原告之子即陳宏榮居住等情，有原告所提出金融機構
    之交易明細、臺北縣政府稅捐稽徵處總處99年契稅繳款書及
    桃園縣政府地方稅務局總局99年房屋稅繳款書可資參佐（見
    本院卷(一)第17頁、第19頁），堪信為真實。
  (三)被告雖辯稱兩造於95年初互約出資各50萬元合夥經營投資法
    拍屋標售，系爭潭興街及萬壽路房地為投資標的，兩造嗣於
    99 年 間拆夥，惟原告拒絕提出帳目明細分派合夥獲利，兩
    造遂達成由被告取得系爭潭興街房地及萬壽路房地之真正所
    有權云云，並提出投資明細為證（見本院卷(一)第48頁- 第58
    頁）。惟查，該投資明細乃被告自行製作，並無其他證據作
    為佐證，難據此認定其所提出投資明細之真正。被告雖另提
    出原告書立之遺囑影本乙紙（見本院卷(一)第120 頁）欲證明
    兩造間存有合夥關係，然觀前揭遺囑末兩項亦僅記載：「台
    南市○○路18號14 F- 10產權歸由出資人蔡依礽小姐…所有
    。本人所有資產含動產、不動產、現金等由蔡依礽小姐繼承
    其一半（50％），餘由其他應繼承人依應繼分處分」等字樣
    ，並未就本件系爭潭興街及萬壽路房地之歸屬為詳盡約定，
    前揭書證並不足證明兩造間已成立合夥契約，又被告迄今未
    提出其他積極證據以實其說，是其抗辯兩造間存有合夥關係
    ，委無足取。
  (四)再者，證人即房屋仲介員彭維錦到庭證稱：被告曾委託伊出
    售四間房屋，大部分位於新莊區，有兩間成交，出面委託者
    均為被告，簽約者均為原告，成交房屋之買賣價金均交由原
    告所指定之人（非被告）等語；另證人即聯邦銀行長春分行
    放款業務員鄧國明亦證稱：伊係因法拍或一般房屋買賣放貸
    而認識原告，主要亦由原告接洽，次數甚多，超過三十次，
    伊係透過原告介紹始認識被告，被告並曾向伊貸過一次款云
    云，有本院9 月15日言詞辯論筆錄附卷可稽（見本院卷(一)第
    132 頁及其背面、第133 頁背面），是由上開證詞足徵系爭
    潭興街及萬壽路房地仍由原告管理、使用、處分，並處於原
    告可得支配之範疇，簽約之主體或價金之取得均為原告。再
    者，證人彭維錦、鄧國明與兩造均無任何糾紛、爭執，本件
    訴訟結果於其亦無任何法律上、經濟上利害關係，為兩造所
    不爭執，衡情證人等應無偏頗任一造而為虛偽陳述之必要，
    所述應屬客觀可採。
  (五)原告嗣主張被告並無固定收入，僅偶爾以道士助理工作，獲
    得少許報酬，其歷年所得低於基本生活費用，兩造同居期間
    ，被告之生活費、學費、勞健保費、郵局及南山人壽保險費
    等均由其繳納，前開郵局保險之受益人亦曾指定為原告，原
    告並曾為被告房屋租賃契約之連帶保證人，足認兩造並非合
    夥關係，被告迄今亦無法舉證證明其確實有資金可供出資，
    650 萬元亦係原告於95年6 月23日以系爭潭興街房地向新竹
    商銀貸得作為房地產投資之用等事實，業據原告提出新竹國
    際商銀放款通知函暨活期性存款歷史明細查詢、中央健康保
    險局保險費暨滯納金分期繳納繳款單、郵政簡易人壽步步高
    升保險單暨要保書、郵政存簿儲金簿封面及其內頁、租賃契
    約書、龍田金融大廈管理委員會管理費通知單、臺灣自來水
    股份有限公司水費通知及收據、臺灣電力公司電費通知及收
    據、台灣大哥大電信費帳單、中華電信股份有限公司繳費通
    知影本等件附卷可稽（見本院卷第148 頁- 第191 頁），而
    被告就其生活費用由原告繳納乙節，並不否認，則被告辯稱
    兩造間存有合夥關係，不無疑問。
  (六)再者，本院前依職權向財政部臺灣省北區國稅局板橋分局調
    閱被告之財產暨所得歸戶清單，有該局100 年10月3 日北區
    國稅板橋二字第1001045211號函、被告之94年度至99年度綜
    合所得稅各類所得資料清單、財產歸屬資料清單等件在卷可
    按（見本院卷(二)第7 頁- 第19頁），查被告於94年至99年間
    ，除94年每月收入達約22,972元（計算式：94年度給付總額
    275,663 元÷12個月＝22,972元），其餘每年年收入僅100
    元至7,000 元不等，遠低於內政部所公佈之94年度至98年度
    新北市每人每月最低生活費用8,770 元、9,210 元、9,509
    元、9,829 元、10,792元之金額，衡情被告應無從以現有資
    金或薪資購買、投資不動產，況被告亦未就其尚有薪資以外
    之金錢來源舉證以實其說，故其抗辯曾出資50萬元予原告合
    夥投資不動產等情，應不足取。
  (七)原告另主張系爭潭興街房地因價值較高，乃借用其子陳宏榮
    名義取得1 ％、被告取得99％之方式投標，則最終登記原因
    將以「買賣」呈現，而非「拍賣」，不致影響後續買家承買
    意願等語，此亦有原告提出之臺北縣政府稅捐稽徵處總處99
    年契稅繳款書附卷可稽（見本院卷(一)第178 頁），縱認被告
    提出之投資明細為真，然審酌其「登記名義人」欄所示，其
    中近50筆交易明細，原告或單獨所有，或與被告及訴外人共
    有之不動產即多達40筆，顯見原告本於實質所有權人地位，
    以上開方式轉售借名登記之不動產，仍與常情相符。是以，
    系爭潭興街及萬壽路房地雖登記為被告所有，惟均由原告及
    其子陳宏榮占有、使用、支配、管理及收益，並負擔房屋稅
    ，原告並有借用其配偶、被告及其子名義登記不動產之習慣
    ，是系爭潭興街及萬壽路房地係因兩造間之借名登記契約而
    登記為被告所有，堪以認定。
五、末按稱委任者，謂當事人約定，一方委託他方處理事務，他
    方允為處理之契約；關於勞務給付之契約，不屬於法律所定
    其他契約之種類者，適用關於委任之規定；受任人因處理委
    任事務，所收取之金錢、物品及孳息，應交付於委任人；受
    任人以自己之名義，為委任人取得之權利，應移轉於委任人
    ；當事人之任何一方，得隨時終止委任契約，民法第528 條
    、第529 條、第541 條、第549 條第1 項定有明文。系爭潭
    興街及萬壽路房地係因兩造間之借名登記契約而登記為被告
    所有，此經本院審認如前，而原告以起訴狀繕本送達被告為
    終止借名契約之意思表示，有民事起訴狀附卷可按（見本院
    卷(一)第3 頁- 第6 頁），參酌前揭說明，兩造間借名登記契
    約既已終止，原告依據委任之法律關係請求被告如主文第1
    項所示將系爭房地所有權移轉登記予伊，為有理由，應予准
    許。
六、本訴部分，本件事證已臻明確，兩造其餘攻擊防禦方法及所
    提證據，於判決結果不生影響，爰不一一論列，併此敘明。
貳、反訴部分：
一、反訴原告起訴全部引用本訴部分之陳述，並主張伊係因兩造
    間之合夥協議暨拆夥協議取得系爭房地之所有權，系爭房地
    登記予反訴原告名下，本有正當權源，而反訴被告及其子陳
    宏榮現無正當權源分別占有系爭房地，反訴原告自得向渠等
    請求騰空遷讓返還，並為反訴訴之聲明：反訴被告應將系爭
    房地騰空遷讓返還予反訴原告。
二、反訴被告即原告則以：反訴原告所述均非為真，已如反訴被
    告於本訴中所述等語資為抗辯，並為答辯聲明如主文第3 項
    所示。
三、按系爭潭興街及萬壽路房地現確登記於反訴原告名下，所有
    權歸屬於反訴原告，而系爭房地係因兩造間之借名登記契約
    登記為反訴原告所有，反訴被告並已為終止借名契約之意思
    表示，以上均據本院前述本訴部分認定無訛，毋庸贅述。從
    而，反訴原告依民法所有權之法律關係，請求反訴被告將系
    爭潭興街騰空遷讓返還予反訴原告，為無理由，應予駁回。
參、據上論結，本件原告之訴為有理由，反訴原告之訴則為無理
    由，依民事訴訟法第78條，判決如主文。
中    華    民    國    100   年    11    月    17    日
                  民事第二庭    法  官  吳振富
以上正本係照原本作成
如對本判決上訴，須於判決送達後20日內向本院提出上訴狀
中    華    民    國    100   年    11    月    17    日
                                書記官  吳語杰
附表：
┌──────┬─────┬────────────┬─────┬────┬────┐
│建號（系爭房│坐落土地地│門牌號碼                │樓層數    │建材    │總面積  │
│屋）        │號及持分  │                        │          │        │        │
├──────┼─────┼────────────┼─────┼────┼────┤
│新北市樹林區○○○段122 │新北市○○區○○街107巷 │三層      │鋼筋混凝│117.71平│
│文林段496 建│地號      │21弄16號3樓             │          │土造    │方公尺  │
│號          │（1/80）  │                        │          │        │        │
├──────┼─────┼────────────┼─────┼────┼────┤
│桃園縣龜山鄉○○○段642 │桃園縣龜山鄉○○路○段  │六層      │鋼筋混凝│23.97平 │
│迴龍段1756建│地號      │161號6樓之3             │          │土造    │方公尺  │
│號          │（        │                        │          │        │        │
│            │48/100000 │                        │          │        │        │
│            │）        │                        │          │        │        │
└──────┴─────┴────────────┴─────┴────┴────┘